【裁判字號】    98,訴,1958
【裁判日期】    981209
【裁判案由】    拆屋還地
【裁判全文】
臺灣臺中地方法院民事判決              98年度訴字第1958號
原      告  財政部國有財產局台灣中區辦事處
法定代理人  乙○○
訴訟代理人  洪嘉鴻律師
複 代 理人  丙○○律師
被      告  萬鐙貿易有限公司
法定代理人  甲○○
上列當事人間請求拆屋還地事件，本院於民國98年11月25日言詞
辯論終結，判決如下：
    主      文
被告應將坐落台中市南屯區○○○段一二九四地號土地，如附圖
所示Ｂ部分面積二十七平方公尺及同段一二九四之一八地號土地
，如附圖所示Ｃ部分面積九十一平方公尺之地上物拆除，並將上
開土地返還原告。
被告應給付原告新台幣壹拾伍萬伍仟貳佰貳拾玖元，及自民國九
十八年九月三日起至清償日止，按年息百分之五計算之利息。
被告應自民國九十八年七月一日起至返還上開土地之日止，按月
給付原告新台幣伍仟參佰壹拾元。
訴訟費用新台幣肆萬玖仟肆佰捌拾肆元由被告負擔。
本判決於原告以新台幣壹佰貳拾貳萬元供擔保後，得假執行。
    事實及理由
壹、程序方面：
一、按解散之公司，於清算範圍內，視為尚未解散。公司法第25
    條定有明文。而有限公司之清算程序，依公司法第113條規
    定，準用無限公司有關之規定。則有限公司之清算人，準用
    公司法第79條規定，應以全體股東為清算人。但公司法或章
    程另有規定或經股東決議，另選清算人者，不在此限。經查
    ，本件被告公司已於民國96年8月14日辦理解散登記，且於
    解散前之股東僅有甲○○一人等情，此有原告所提被告公司
    變更登記表1份在卷可按。再者，被告公司迄未向本院陳報
    清算人就任乙節，亦有本院民事科查詢資料足參。是依首揭
    規定，被告公司之清算人應為甲○○甚明。又本件原告請求
    被告公司拆屋還地，係本於先前兩造間契約關係而生之糾紛
    ，當屬被告公司清算範圍之事務，被告公司視為尚未解散，
    仍有當事人能力，並應以其清算人甲○○為其法定代理人，
    合先敘明。
二、復按訴狀送達後，原告不得將原訴變更或追加他訴。但擴張
    或減縮應受判決事項之聲明者，不在此限。民事訴訟法第
    255條第1項第3款定有明文。本件原告起訴時原聲明請求1.
    被告應將坐落台中市南屯區○○○段1294-18地號土地全部
    ，及同段1294地號土地其中19平方公尺之地上物拆除，並將
    土地騰空返還原告。2.被告應給付原告新台幣（下同）
    144,705元，及自起訴狀繕本送達翌日起至清償日止，按年
    利率百分之5計算之利息。3.被告應自98年7月1日起至返還
    第1.項聲明所示2筆土地之日止，按月給付原告4,950元。嗣
    於訴訟進行中，因實際鑑測之結果等原因，更正其請求為1.
    被告應將坐落台中市南屯區○○○段1294地號土地，如附圖
    所示B部分面積27平方公尺及同段1294-18地號土地，如附圖
    所示C部分面積91平方公尺之地上物拆除，並將土地騰空返
    還原告。2.被告應給付原告155,229元，及自起訴狀繕本送
    達翌日起至清償日止，按年利率百分之5計算之利息。3.被
    告應自98年7月1日起至返還第1.項聲明所示2筆土地之日止
    ，按月給付原告5,310元。係屬擴張應受判決事項之聲明，
    於上開規定無違，應予准許。
三、又被告經合法通知，未於言詞辯論期日到場，核無民事訴訟
    法第386條各款所列情形，爰依原告之聲請，由其一造辯論
    而為判決。
貳、實體方面：
一、原告起訴主張：
  (一)兩造於95年1月23日訂立委託經營契約，由原告將其所管理
    坐落於台中市南屯區○○○段1294地號其中面積110平方公
    尺之土地（下稱系爭土地）提供予被告使用。嗣該委託經營
    契約範圍內之土地因分割而增生同段1294-18之新地號。因
    該委託經營契約之存續時間為95年1月25日起至96年1月24
    日止，是目前該契約之效力已因契約屆期而消滅，則被告自
    無繼續使用系爭委託經營契約所載土地範圍之權限。且依系
    爭委託經營契約第11條：「委託經營財產之返還：委託經營
    期限屆滿、終止委託經營或收回部分委託經營財產時，乙方
    （即被告）應即交還委託經營財產。乙方交還之委託經營財
    產如有變更，甲方（即原告）得限1個月以上期限，請求乙
    方回復原狀；乙方逾期仍未回復原狀時，甲方得逕行僱工回
    復原狀，其費用由乙方負擔……」之約定，被告亦有拆除地
    上物並返還系爭土地之義務。然被告並未將系爭土地返還予
    原告而仍繼續占有使用，已構成無權占有。是原告自得依民
    法第767條之規定或系爭委託經營契約第11條之約定，請求
    法院擇一判決被告拆屋還地。
  (二)被告自96年1月25日起即無權占有系爭土地，顯受有相當於
    租金之不當得利，原告自得請求被告返還。茲依土地法第
    105條準用同法第97條第1項之規定，並參酌系爭土地坐落地
    段，主張以系爭土地申報地價每平方公尺5,400元年息10%作
    為出租時可得利益，並以此作為被告不當得利之金額。則被
    告每月應返還原告不當得利之金額為5,310元【計算式：（
    91×5,400×0.1÷12）＋（27×5,400×0.1÷12）＝5,310
    】。而96年1月25日起至98年6月30日止，起訴前已到期部分
    ，共計29個月又7天，此部分被告不當得利之金額合計為
    155,229元【計算式：（5,310×29）＋（5,310×÷30×7）
    ＝155,229】，且被告應自起訴狀繕本送達翌日起加計利息
    給付原告。又被告未將系爭土地交還原告之前，仍繼續受有
    相當於租金之不當利益，是原告得請求被告自98年7月1日起
    至交還系爭土地之日止，按月給付5,310元以返還不當利益
    。至於兩造簽約時，由被告繳交之10萬元履約保證金，依原
    告之內規，於被告有欠款時並不主動扣抵等語。
  (三)並聲明：除假執行之供擔保金額外，餘如主文所示。
二、被告未於言詞辯論期日到場，亦未提出準備書狀作何聲明或
    陳述。
三、原告主張之上開事實，業據其提出國有非公用財產委託經營
    契約影本暨所附國有土地勘（清）查表─使用現況圖影本、
    被告公司專案委託經營國有土地清冊影本各1份及系爭土地
    登記第二類謄本2份為證，復經本院會同台中市中興地政事
    務所測量員到場勘驗測量屬實，並製有勘驗筆錄及囑託台中
    市中興地政事務所繪製複丈成果附卷可憑，核與原告所述各
    節相符；又被告對於原告主張之事實，已於相當時期受合法
    之通知，而未於言詞辯論期日到場，亦未提出準備書狀爭執
    ，依民事訴訟法第280條第3項準用同條第1項之規定，應視
    同自認，則原告之主張，自堪信為真實。
四、按所有人對於無權占有或侵奪其所有物者，得請求返還之；
    民法第767條第1項前段定有明文。本件系爭委託經營契約已
    於96年1月24日期限屆滿，被告迄未將系爭土地返還原告而
    仍繼續占有使用，自屬無權占有。從而，原告依系爭委託經
    營契約第11條之約定及民法第767條第1項前段之規定，請求
    被告應將系爭三塊厝段1294地號土地，如附圖所示B部分面
    積27平方公尺及同段1294-18地號土地，如附圖所示C部分面
    積91平方公尺之地上物拆除，並將土地返還原告，為有理由
    ，應予准許。
五、按依不當得利之法則請求返還不當得利，以無法律上之原因
    而受利益，致他人受有損害為其要件，故其得請求返還之範
    圍，應以對方所受之利益為度，非以請求人所受損害若干為
    準，又無權占有他人土地，可能獲得相當於租金之利益為社
    會通常之觀念，最高法院61年台上字第1695號判例可資參照
    ；又無權使用他人土地者，其所受利益，為使用本身，而「
    相當於租金」係原受利益依其性質不能返還時應償還之價額
    。查本件被告占用系爭土地，且無合法權源，其占用土地自
    受有相當租金之不當利益，而系爭土地係原告所有，已如前
    述，是原告請求被告給付無權占用系爭土地之利益，於法有
    據。次按土地法第105條準用同法第97條第1項規定，城市地
    方土地之租金，以不超過土地申報總價額年息百分之10為限
    。又基地租金之數額，除以基地申報地價為基礎外，尚須斟
    酌基地之位置，工商業繁榮之程度，承租人利用基地之經濟
    價值及所受利益等項，並與鄰地租金相比較，以為決定，並
    非必達申報總地價年息百分之10最高額，最高法院68年台上
    字第3071號判例可資參照。本院審酌系爭土地一面臨南屯路
    ，另一面臨永春東七路，即民間俗稱之「角間」，附近有住
    家及商店，生活機能良好，且距離五權西路僅約50公尺，交
    通便利，而永春東七路之另一側現為永春重劃區等情況，此
    業經本院到現場勘查屬實，並製有勘驗筆錄在卷足按，是參
    照當地之經濟繁榮狀況，認為原告以系爭土地申報地價之百
    分之10請求本件相當不當得利之損害金，應屬妥適。再參酌
    系爭土地申報地價於96年1月起迄今，每平方公尺為5,400元
    ，有系爭土地之土地登記第二類謄本附卷可稽，則被告每月
    應返還原告不當得利之金額為5,310元【計算式：（5,400×
    91×0.1÷12）＋（5,400×27×0.1÷12）＝5,310】。而自
    96年1月25日起至98年6月30日止，起訴前已到期部分，共計
    29個月又7天，此部分被告不當得利之金額合計為155,229元
    【計算式：（5,310×29）＋（5,310×÷30×7）＝155,229
    】。又被告未將系爭土地交還原告之前，仍繼續受有相當於
    租金之不當利益，是原告自得請求被告自98年7 月1日起至
    交還系爭土地之日止，按月給付5,310元以返還不當利益。
    從而，原告依不當得利之法律關係，請求被告給付155,229
    元，及自起訴狀繕本送達翌日（即98年9月3日）起至清償日
    止，按年息百分之5計算之利息，並自98年7月1日起至返還
    上開土地之日止，按月給付原告5,310元，為有理由，亦應
    准許。
六、本件原告陳明願供擔保以代釋明，聲請宣告假執行，經核並
    無不合，爰酌定相當擔保金額准許之。
七、本件訴訟費用為第一審裁判費37,234元及測量費12,250元，
    總計49,484元，爰由敗訴之被告負擔。
八、訴訟費用及假執行之依據：民事訴訟法第78條、第390條第2
    項，判決如主文。
中    華    民    國    98    年    12    月    9     日
                  民事第三庭    法  官  許秀芬
以上正本係照原本作成
如對本判決上訴，須於判決送達後20日內向本院提出上訴狀
中    華    民    國    98    年    12    月    9     日
                                書記官


司法院資訊處製作；財團法人民間司法改革基金會備份。
